臺灣高等法院臺中分院刑事判決　　　　 96年度上訴字第944號
上　訴　人　臺灣苗栗地方法院檢察署檢察官
上　訴　人
即　被　告　丁○○
選任辯護人　劉叡輝律師
　　　　　　鄭夙芬律師
上列上訴人因被告違反貪污治罪條例案件，不服臺灣苗栗地方法
院95年度訴字第550號，中華民國96年1月18日第一審判決（起訴
案號：臺灣苗栗地方法院檢察署95年度偵字第4452號），提起上
訴，本院判決如下：
    主  文
上訴駁回。
    犯罪事實
一、丁○○自民國80年5月1日至95年5月16日間，擔任苗栗縣環
    境保護局（下稱苗栗縣環保局）局長，有承縣長之命綜理局
    政，並指揮監督所屬員工之法定職掌，係依據法令從事於公
    務之人員。對於苗栗縣政府辦理91年度「苗栗縣加強街道揚
    塵洗掃計畫」（下稱揚塵洗掃計畫）之議價續約，監督屬下
    簽具辦理意見，並予轉呈縣長核定，乃屬於其職務上應為之
    行為。惟因見苗栗縣環保局於88年下半年度、89年度、90年
    度之揚塵洗掃計畫均由其舊識丙○○所負責之普鉅環境工程
    有限公司（下稱普鉅公司）得標，竟於90年5、6月間某日，
    在苗栗縣環保局局長辦公室內，親自向丙○○表示：你做這
    麼多年了，應該賺很多錢，拿一些出來。丙○○為求能順利
    取得上述揚塵洗掃計畫91年度之議價續約權，乃予應允，並
    於估算成本及利潤後，決定給予丁○○新臺幣（下同）50萬
    元，惟因當時丙○○財務困難，乃與丁○○商量開立遠期支
    票支付賄款，經丁○○同意後，丙○○便於90年5、6月間之
    另一某日，將配偶乙○○所開立、票號BJB-0000000號、發
    票日為90年8月26日、帳號40781號、面額50萬元之土地銀行
    頭份分行支票，攜至上開丁○○辦公室，親自交付予丁○○
    收受，並請託丁○○幫忙普鉅公司取得91年度揚塵洗掃計畫
    之議價續約權，丁○○亦表示會盡量幫忙，而對於職務上之
    行為收受賄賂。
二、又丁○○於收受上開支票後，為掩飾不法所得，乃於90年8
    月下旬某日，將該支票交付平日幫忙環保局職員到銀行存、
    提款之不知情工友溫月美，並向溫月美表示因為不想讓配偶
    知悉，請溫月美將上開支票存入溫月美名下帳戶，待支票兌
    現後，會再通知溫月美提領存入其個人帳戶內。溫月美乃遵
    照丁○○之指示，於90年8月29日，將上開支票提示存入自
    己設於臺灣銀行苗栗分行之000000000000號帳戶中。嗣該支
    票於90年8月30日兌現入帳，隔日溫月美即依丁○○指示，
    前往臺灣銀行苗栗分行，先填寫取款憑條，將該筆甫兌現之
    50萬元從自己上開000000000000號帳戶中悉數提領後，再依
    照丁○○所交付之存摺填寫存入憑條，將50萬元全數存入丁○○設於臺灣銀行苗栗分行之000000000000號帳戶中，而普
    鉅公司果順利取得上開91年度揚塵洗掃計畫。
三、案經法務部調查局中部地區機動工作組移送臺灣苗栗地方法
    院檢察署檢察官偵查起訴。
    理  由
壹、有罪部分：
一、訊之上訴人即被告丁○○，就其自80年5月1日至95年5月16
    日間，擔任苗栗縣環保局長，苗栗縣政府91年度之揚塵洗掃
    計畫，係由其屬下簽具意見，擬由丙○○所負責之普鉅公司
    直接議價續約，並由其轉呈縣長核示，以及曾收受丙○○所
    交付上開期日，面額50萬元支票之事實，均坦白承認。其中
    ：(1)苗栗縣環保局長之法定職掌為，承縣長之命綜理局政，
    並指揮監督所屬員工，有「苗栗縣環保局分層負責實施要項
    」之明文規定可憑（業經原審法院向苗栗縣環保局調取之證
    物【附件三】，外放，相關函文見原審卷第81頁），故其為
    依據法令從事於公務之人員。(2)91年度苗栗縣政府就揚塵洗
    掃計畫與普鉅公司直接議價續約乙事，並有當時之承辦技佐
    鐘碧霞擬具意見後，逐級上呈而由被告批示「呈請核示」之
    簽呈影本附卷可證（臺灣苗栗地方法院檢察署95年他字第27
    3號卷【下稱他字卷】(一)第129頁）。(3)由該簽呈及上述環保
    局長之法定職掌以觀，被告監督屬下簽具91年度苗栗縣揚塵
    洗掃計畫之辦理意見，並予轉呈縣長核定，乃屬於其職務上
    應為之行為。(4)證人即當時任職苗栗縣環保局副局長之劉伯
    舒於偵查中證稱：「（揚塵洗掃計畫）議價跟續約，是由業
    務單位簽出來之後，局長丁○○批示由我跟普鉅公司議價。
    底價印象中是由丁○○定的。續約是我議完價之後確定底價
    ，再由業務單位去處理，……當時丁○○沒有指示要跟三家
    公司同時議價」等語（見偵卷第187頁）。於原審證稱：「
    ……90年之前由本局人員現場驗收，……90年後主驗人員是
    由黃局長指定陳秘書（已往生）驗收，也曾由業務課長主驗
    ，……局長對主驗人員是有決定權。……在縣長核定畫之前
    ，一定會經過局長，招標也送到縣長核定，所以也會經過局
    長，……議價的決定權是由局長決定，……91年的議價之底
    價核定權是局長的權限」等語（見原審卷第105頁以下），
    足證被告就上開91年度揚塵洗掃計畫之續約，有相當程度之
    決定權。(5)被告曾收受丙○○所交付之面額50萬元支票乙事
    ，也經由證人丙○○於偵、審中予以證實，及由證人溫月美
    於偵查中詳細證述其代為提領，輾轉並經由其帳戶再存入被
    告帳戶之過程（他字卷(二)第110頁），並有該紙支票影本、
    相關取款、存入憑條附卷可證（他字卷(一)第385至393頁）。
    因此，以上各該事實，應可認定。
二、被告有如犯罪事實欄(一)中所述之收受賄賂行為，則經證人丙○○於偵查及原審審理中有詳細之指證。其於原審審理中，
    由被告自己親自詰問時，仍向原審法院明確表示：被告收受
    50萬元是索賄（原審卷第161頁）。且經原審法院提示其如
    此相關證詞，將可能導致被告被判刑，證人丙○○於表明瞭
    解後，仍證稱：我希望這是一筆借款，但是找不借款的資料
    等語（原審卷第159頁），於本院亦明確陳稱：「我也希望
    能救被告」等語。可見證人丙○○在主觀上並不希望對被告
    為不利證詞，此從本案偵查之緣由，係因機關之政風單位所
    移送，並非證人丙○○主動出面檢舉，在犯罪過程進行中，
    被告與證人丙○○均互蒙其利，亦可印證理解。在此情形下
    ，證人丙○○不利於被告之證言即具有相當高之可信度而可
    採信。相反地，證人丙○○在偵查初期為被告有利之證詞，
    應是迴護被告之詞，不足採信。
三、根據證人丙○○於偵訊中之證詞指出：「（問：你（指證人
    丙○○，下同）90年給他（指被告，下同）那筆50萬元，是
    為了續約？）為了91年續約。」、「（問：他有跟你說可以
    幫助你續約？）他很清楚。」、「（問：他有承諾要幫你？
    ）他說盡量。」等語（他字卷(三)第40頁），充分顯示其所支
    付被告面額50萬元支票，與上述被告監督屬下簽具91年度揚
    塵洗掃計畫辦理意見，並予轉呈縣長核定之職務上之行為，
    兩者間具有對價關係，前者正是後者之代價。雖然證人丙○○對於此段陳述於原審審理中曾一度改稱：記憶中沒有這樣
    講，續約被告幫不上忙等語（原審卷第146頁）；但經原審
    法院提示當時之偵訊筆錄追問結果，證人丙○○最終仍表示
    ：是為取得年度續約權，才交付該筆款項等語（原審卷第15
    6至158頁）。況且，50萬元之金額，並非小額款項，證人丙○○也於辯護人詰問時指出：當時對他而言，是很大的負擔
    （原審卷第145頁）。若僅為討好被告或給被告人情，而未
    經被告許以任何職務上行為之承諾，未免不合情理。相反地
    ，如以91年度之揚塵洗掃計畫議價續約與50萬元之利益相衡
    量，以社會事理而言，可謂具有相當性。因此，證人丙○○
    上述於偵訊中之證詞，應可採信。
四、被告收受50萬元支票後，不經自己之帳戶提示兌現，卻委由
    不知情之苗栗縣環保局工友溫月美以其帳戶提示兌現，其後
    又以提領及存入現金之方式，實際取得該50萬元之款項。經
    由被告此一行為之安排，已具有切斷資金流向追查之效果：
    若非經由檢調人員逐一清查苗栗縣環保局之人員，比對普鉅
    公司使用支票帳戶內之資金是否流向各該人員，並追查其與
    被告之關連，而僅追查被告之帳戶內之資金來源是否有來自
    普鉅公司，或僅追查普鉅公司所使用支票帳戶內之資金去向
    是否有流向被告，並無法得知該50萬元係由普鉅公司流向被
    告，故其為掩飾犯罪所得財物之行為，應可認定。
五、有利被告證據不採納的理由
    被告否認犯罪，主要是辯稱：(1)證人丙○○所證述之50萬元
    支票，純粹是證人丙○○以該支票向被告貼現周轉，並非賄
    賂款項；(2)被告雖然身為苗栗縣環保局長，但91年度的揚塵
    洗掃計畫續約並無決定權限等情。辯護人也為被告提出下列
    幾點辯護：(1)被告對於91年度的揚塵洗掃計畫議價續約僅有
    簽呈核轉縣長之權限，證人丙○○根本沒有為此行賄被告之
    必要；(2)證人丙○○如真要行賄被告，被告如真要收受賄賂
    ，又為何要使用支票而留下證據？此當於常理不符；(3)證人
    溫月美證述之內容，不足以證明該支票即為賄賂，被告僅是
    因台銀帳戶存摺未在身邊，所以使用溫月美帳戶代為提示領
    款；(4)證人丙○○在遭到羈押前，並未為不利被告之供述，
    乃遭羈押後，為求自保，不免構陷被告，而有冤抑被告之危
    險；(5)依證人即丙○○之妻乙○○之證述，本案中之50萬元
    支票正是為調借款項所用，且向何人借調，證人乙○○未必
    知悉，因此，其證述普鉅公司與被告間無金錢往來，不足為
    被告不利之認定。但查：
  (一)、50萬元並非小額款項，且依被告於原審所述，其於案發當
      年之月薪不過8、9萬元，年薪在百萬元之譜，則50萬元相
      當於將近半年之薪資所得；其又自承借出此筆款項並無任
      何擔保，純粹是基於朋友之長久友誼，如此高風險且金額
      不小之借款，依照常理，被告應對其來龍去脈有相當印象
      才是，至少不至於全無記憶或者背離基本情節太遠，然而
      綜觀其偵、審中之供述情形，卻令人難以相信此項50萬元
      借款之說法是其所親身經歷之事實：
   1、95年7月26日被告首次接受調查局人員詢問時，供稱：與
      丙○○間僅有90年底、91年初之2次金錢往來，分別為30
      萬元、20萬元，除此之外，別無任何金錢往來，態度甚為
      確定（見他字卷(二)第167、168頁）。
   2、95年7月27日檢察官向原審法院聲請羈押被告，於原審訊
      問時，被告又供稱：平常與丙○○之間有私人借貸兩次，
      並於原審法院提示環保局工友溫月美曾在其帳戶存入1筆
      50萬元款項時，表示沒有印象（見他字卷(三)第17、21、22
      頁）。
   3、95年8月24日被告於偵查中向原審法院聲請具保停止羈押
      ，而由原審法院訊問時，並無法明確解釋該張50萬元支票
      之緣由，僅模糊地陳述：支票是在民國90年，借款是在91
      年，兩者間不無巧合或誤會。此外，在該次訊問中，被告
      特別說明：在公務員生涯中，僅用過2張支票（見原審95
      年度偵聲字第160號卷第12頁）。
   4、95年9月20日檢察官提訊被告時，其供稱：丙○○是拿該
      票來貼現，數目就是票面金額；丙○○貼現時，被告沒有
      現金，因而向彭國媛周轉，等到要還彭國媛時，才借用溫
      月美之帳戶處理，從溫月美帳戶領出後還給彭國媛等語。
      經檢察官提示溫月美提領50萬元存入其帳戶之存入憑條時
      ，則改稱：時間很久，沒有辦法記得很清楚（見偵卷第21
      7、218頁）。
   5、95年9月26日本件經檢察官提起公訴，由原審法院進行移
      審接押訊問時，被告供稱：是丙○○拿50萬元的支票來向
      被告調現，被告再向朋友調現；50萬元經由溫月美之帳戶
      提示兌現，再提領出來存入被告帳戶，是要還給另一朋友
      （見原審院卷第14、15頁）。
   6、95年10月4日原審法院進行第1次準備程序，聽取被告答辯
      意見，其陳稱：丙○○拿支票請被告貼現，被告沒有錢，
      所以找彭國媛周轉，錢是親手交給丙○○的（見原審卷第
      52頁）。
   7、95年12月21日原審審判期日最後訊問被告時，其則供稱：
      事隔那麼多年，沒有辦法肯定借給丙○○的錢是如何來的
      ，憑記憶所及有2個管道，1是自己的存款，1是找朋友週
      轉（見原審卷第179頁）。
  (二)、就被告之上述各次供述，稍加分析比對，不難發現所謂「
      支票貼現借款」之說，實存有太多不合情理又自相矛盾的
      破綻，而難以採信：
   1、如前所述，50萬元是高風險且金額不少之借款，被告與丙○○間又非借貸往來頻繁之金主與債務人關係，何以被告
      在95年7月26日、同月27日兩次供述時，完全沒有記憶？
      甚且經原審法院提示工友溫月美曾在其帳戶存入1筆50萬
      元款項時，仍表示沒有印象。乃至在將近1個月後之同年8
      月24日仍無法較為具體地交代「支票貼現借款」之經過情
      形。如是親身經歷之事實，且據其前後陳述，公務員生涯
      中僅用過2張支票，又怎會如此？
   2、被告於95年9月20日終於首度較為詳細地說明「支票貼現
      借款」之經過，但在檢察官未提示溫月美之存入憑條時，
      被告卻仍明確供稱託溫月美提示兌現後，就直接還給彭國
      媛，等檢察官提示上述憑條後，卻又表明時間太久記不清
      楚。檢察官就此指摘被告是證據蒐集到哪裡，就臨訟編纂
      到哪裡，實非無據。
   3、依被告於95年9月20日、同月26日、同年10月4日之3次供
      述，均明確指出其借給丙○○之50萬元是向朋友週轉而來
      ，甚至其中2次供述還指出週轉來源就是彭國媛，何以在
      原審最後訊問被告時，被告又轉而不確定提供借款之來源
      ，表示也有可能是自己的存款？尤有甚者，依其所述，其
      貼現借款時，是親自將錢交給丙○○，一次交付50萬元之
      現金，何以竟然會曾經1度完全毫無記憶，並在記憶恢復
      後，無法確定前後情節，仍有供述前後不一之情形？
  (三)、被告之辯護人雖又以丙○○於95年7月26日調查及95年7月
      27日偵查中曾分別供述，曾向被告借款四次，分別借到20
      萬元、30萬元、50萬元及80萬元（或100萬元），而上開
      乙○○簽發之50萬元支票，係90年7月26日簽發的等語。
      佐以被告開設於臺灣銀行苗栗分行帳號000000000000號帳
      戶，確於90年7月30日提領現金50萬元，應係本件貸予丙○○之款項；而丙○○負責之普鉅公司設於華南銀行頭份
      分行帳號000000000000號帳戶，適於90年7月31日存入96
      萬2千元供支票兌領之用，足證本件50萬元確係丙○○向
      被告借款週轉云云。但就丙○○於上開調查及偵查中證述
      向被告借款之情形，除於90年11月29日借30萬元，91年1
      月29日借20萬元，有借據及收據（見他字卷(二)第171至173
      頁）可資佐證外，其餘時間有無借貸往來，歷經偵審程序
      ，丙○○始終未能尋得相關資料足以佐證，故該所謂「50
      萬及80萬（或100萬元）借款」之證述，自無從遽予採信
      。至就本件上開由被告轉交溫月美兌領之50萬元支票，丙○○於95年7月27日偵查中表示忘記是否交給被告，僅泛
      稱是借錢用的，且非明確的陳稱「我認為是7月26日開出
      去的」。觀其陳述意旨，無非因該支票票載發票日為90年
      8月26日，而其對外調借款項週轉，通常以一個月為期，
      乃反推認為該支票如係用以調借款項，即為同年7月26日
      所簽發。然而此項供證，經丙○○於其後偵審程序中，已
      明確予以推翻。且經本院調閱被告上開臺灣銀行苗栗分行
      存款帳戶，固曾於90年7月30日提領現金50萬元，然該50
      萬元款項係被告帳戶內原有足額之款項，並非臨時調現湊
      足（被告於90年6月5日即存入50萬元現金，使存款餘額達
      1百05萬2千3百16元，迄同年7月30日提領前存款餘額仍有
      1百12萬1千1百62元），此明顯與被告於原審供述係向朋
      友或彭國媛調借以轉借丙○○不符。又該帳戶於90年8月3
      1日由溫月美處轉帳存入50萬元現金後，除於同年9月3日
      清償被告貸款1萬5百03元，於同年9月5日以櫃員機提領現
      3萬元外，迄同年9月11日始提領20萬元現金，此後至同年
      12月底止即未再有超過2萬元之提款，亦與被告上開所辯
      「丙○○還款後，立即清償原調借之朋友」不符。再參諸
      被告與丙○○分別供證之前借貸之情形，均一致陳稱有計
      算利息，丙○○並證稱利息係於借款時預扣，則本件上開
      乙○○所簽發之50萬元支票，苟係丙○○借款所用，當預
      扣利息後，被告更無可能仍交付丙○○50萬元現金。況衡
      諸一般社會借貸之常情，借款人均係於確定能貸得款項時
      ，始簽發支票，且以預定還款日為發票日，則本件上開50
      萬元支票若係為借款貼現之用，而被告又係於90年7月30
      日始確定交付借貸款項，丙○○焉有提早於同年7月26日
      即簽交支票之可能？從而，辯護人上開辯護意旨，顯係拼
      湊無關之事證而為被告卸責，尚無足採。至普鉅公司於90
      年7月31日於該公司帳戶內存入96萬2千元，並無任何事證
      足證其內含有向被告借貸之款項，即證人丙○○、乙○○
      亦證稱不記得該款項由何處籌措而來，自無從為被告有利
      之認定。
  (四)、被告對於91年度的揚塵洗掃計畫續約並無最終決定可否之
      權限，此由前述承辦技佐鐘碧霞擬具之簽呈上，被告係批
      示「呈請核示」之簽呈，而非直接決行之記載，應可認定
      （見他字卷(一)第129頁）。然而，職務上收受賄賂罪之成
      立，並無須行為人有最終決定可否之裁量權，縱使是行為
      人職務上之應為行為，只要有收受賄賂之情形，仍可成立
      該罪。更何況，在縣長核准續約後，簽約議價之底價核定
      權仍為局長權限，局長對於底價之核高及核低仍有決定權
      ，此業經時任之苗栗縣環保局副局長之劉伯舒證述於前。
      因此，證人丙○○並非全無行賄被告之必要。又
      本件被告就上述簽呈批示時未簽註任何不利於普鉅公司之
      意見，事後普鉅公司又順利議價簽約，就整個過程及結果
      看來，即可認為被告已就職務上應為之行為對於普鉅公司
      有所幫助。
  (五)、被告雖然以收受支票之方式收受賄賂，但已利用環保局工
      友溫月美居間提示兌領轉存入自己帳戶之方式，切斷自己
      與普鉅公司間之資金流向連結，被告主觀上認為如此安排
      已經足以逃避資金追查，自然無懼於收受支票。另一方面
      ，被告向丙○○要求本案賄賂時，僅是以要求回饋之方式
      ，表示：「你做這麼多年了，應該賺很多錢，拿一些出來
      」，並非以職務上之權勢要脅（否則另涉貪污治罪條例第
      4條第1項第2款），丙○○並非沒有選擇餘地，其剛好表
      示願意配合，此時被告縱因收受支票，未若收受現金理想
      ，但為免丙○○日後反悔，且已預料將有上述切斷資金流
      向之安排，因而直接接受支票賄賂，未再等到丙○○有現
      金時才予收受，亦應於情理無違。至於事後因檢調人員全
      面清查資金流向，比對串連出溫月美帳戶於本案中之連結
      關係，應是被告與丙○○始料所未及。
  (六)、證人溫月美之證詞本身確實不足以證明該筆支票即為賄賂
      ，然從被告指示溫月美對於該筆支票資金之曲折處理方式
      ，應可推論該筆支票資金之來源並非單純，否則該筆支票
      之發票日為90年8月26日，溫月美存入帳戶委託提示之時
      間為90年8月29日（他字卷(一)第385、386頁），顯示被告
      並非急於使用該筆資金，既然如此，何以不等到台銀存摺
      帶到身邊時，才提供溫月美存入提領，卻要輾轉經過溫月
      美之帳戶，承擔溫月美從中侵占之風險？何況，如此安排
      作法，依照溫月美之偵訊中證詞，被告當時對溫月美即無
      法提出合理說法，卻僅以「怕太太知道」做為搪塞（他字
      卷(二)第110頁）。如果該筆50萬元真的是丙○○之貼現票
      款，且事後必須返還原先週轉之友人，則有何怕太太知道
      之理？雖然辯護人質疑證人溫月美此段證詞可能不實，然
      而證人溫月美究竟有何偽證動機？其又怎能知悉應如何證
      言始對何人有利或不利？顯見被告之此部分作為，實已難
      為合理解釋。
  (七)、證人丙○○之證詞並非本案中唯一之證據。被告對於自己
      何以收受該筆支票，根本無從為合理之說明交代，其收受
      後之處理方式，更是違背常情常理，均已詳述如上。在此
      情形下，證人丙○○於偵、審中不利於被告之證詞正好說
      明全案事實發展之合理性。因此，採信其證詞可謂已無合
      理懷疑。辯護人雖稱證人丙○○係因遭受羈押，恐危害公
      司之經營，在受不當壓力下始指證被告收受賄賂，其後在
      審理中，因受有偽證罪之壓力，不敢據實陳述云云。但查
      證人丙○○於原審及本院審理中始終未曾提出此項抗辯，
      證述過程亦未曾透露有受不當壓力之片語隻字，反而聲稱
      「我也很想救被告」等語，則辯護人所指顯屬想像情境，
      並無足採，其聲請調查該證人在調查局及檢察官偵訊時之
      錄音帶，核無必要。
  (八)、證人乙○○之證述固然不足為被告不利之認定，但丙○○
      行賄地方政府官員，不僅在道德上可議，在一般人之法律
      認知上，更是涉及刑責之危險行為，丙○○為免讓妻子擔
      心，隱瞞開具本案支票之實際用途，僅告以係調現使用，
      於情理上應可理解。因而，證人乙○○雖證稱本案中50萬
      元支票是調借款項使用，並不足為被告有利之認定。
六、綜上所述，本件事證明確，被告之辯解應為卸責之詞，不足
    採信；辯護人之辯護亦無從為被告有利之認定。被告犯行可
    以認定，應依法論罪科刑。
七、被告行為後，刑法關於罰金刑之最低額（第33條第5款）、
    牽連犯（第55條後段）之規定，業經總統於94年2月2日公布
    修正，並自95年7月1日起施行，比較修正前後之各該規定，
    該修正後之規定，並無較有利於被告之情形，依刑法第2條
    第1項，仍應適用修正前之規定處斷。又貪污治罪條例第5條
    第1項第3款之犯罪是為最輕本刑5年以上有期徒刑之刑之罪
    ，屬於洗錢防制法所稱之重大犯罪（該法第3條第1項第1款
    規定參照）。核被告所為，係犯貪污治罪條例第5條第1項第
    3款的不違背職務收受賄賂罪，及洗錢防制法第9條第1項之
    掩飾自己重大犯罪所得財物罪。被告所犯不違背職務收受賄
    賂罪，於收受50萬元支票後即已完成，其後指示利用不知情
    之環保局工友溫月美提示兌現該支票，已與上述收受賄賂罪
    無關，惟該利用行為就掩飾自己重大犯罪所得財物罪而言，
    應為間接正犯。被告所犯洗錢防制法第9條第1項之行為，本
    經檢察官於起訴書犯罪事實欄中，予以載明，僅於所犯法條
    項下漏未記載，應認業已起訴，自得併予審判。被告所犯上
    述2罪，其中洗錢行為應為收賄行為之結果行為，故應依修
    正前刑法第55條，從一重即不違背職務收受賄賂罪處斷。
貳、無罪部分
一、公訴意旨另略以：(一)、被告因見丙○○對其索求均能應允，
    復要求丙○○招待其至有女陪侍之酒店飲宴作樂，丙○○因
    普鉅公司自88年度下半年起，至94年間均取得上開揚塵洗掃
    計畫，為與被告維持良好互動，冀求上開計畫驗收請款相關
    作業順遂，亦允予照辦，而自90年起至95年5、6月間，或每
    月1至2次、或間隔1、2個月1次，招待被告前往臺中市○○
    路○段金錢豹酒店金山店或同市市○路金錢豹酒店市政店，
    由酒店幹部鞏玉華接待後，安排公關小姐坐檯，陪同被告、
    丙○○及一同前往之友人唱歌、喝酒、跳舞，每次消費2 、
    3萬元至7、8萬元不等，均由丙○○簽帳後，於次月初由金
    錢豹酒店帳務員房子貴等，檢具金錢豹酒店所開具之晉啟飲
    料店、德隆視聽、芳鄰餐廳、聯膳餐廳、滿意視聽、新象視
    聽、君悅飲料店之同額發票，向丙○○或乙○○請款，並由
    乙○○以開立支票方式支付，總計被告接受丙○○招待至酒
    店消費所收受獲得之不法利益達2、300萬元。其間，黃萬祥
    、蔡敏正、徐錦才、江茂宏等人均曾在金錢豹酒店與丙○○
    、被告聚會。而被告為免行跡敗露，於苗栗縣環保局司機李
    炯源擔任首長司機期間，亦曾多次於下班後，要求李炯源駕
    駛公務車或被告私人車輛，搭載其由苗栗出發前往臺中市○○路（即金錢豹酒店市政店附近）、中港路新光三越百貨（
    即金錢豹酒店金山店附近）一帶，讓其於路邊下車後自行前
    往上開酒店，而李炯源則於被告下車後，依被告之指示先行
    返回苗栗或在附近等待。(二)、被告本人財務狀況尚佳，並無
    借貸需求，竟因收受丙○○諸多好處食髓知味，而於93年、
    94年農曆春節前夕，以出國旅遊欠缺旅費為由，分別佯向丙○○借款10萬、15萬元，丙○○雖知被告意非借款而係索賄
    ，仍為彼此關係和諧及請款順利，而分別於93、94年農曆春
    節前，將上開款項攜至被告辦公室，親自交予被告收受，而
    對於職務上之行為收受賄賂，嗣被告即未曾提過該事，亦不
    曾表示要還錢。因認被告分別另犯貪污治罪條例第5條第1項
    第3款的不違背職務收受不正利益及賄賂罪（下稱職務上收
    受不正利益及賄賂罪）云云。
二、本件公訴意旨認被告涉有上開職務上收受不正利益罪嫌，係
    以：(一)被告於偵訊中坦承曾與丙○○一同前往臺中市金錢豹
    酒店之事實。(二)證人丙○○、乙○○於偵、審中之證述。(三)
    證人房子貴、鞏玉華、蔡敏正、黃萬祥、徐錦才、江茂宏、
    李炯源於偵查中之證述。(四)扣案之普鉅公司支票（扣押物編
    號1-38、1-39、1-40、1-41）。(五)扣案之普鉅公司會計帳3
    冊（扣押物編號1-3、1-4、1-5）。(六)扣案之乙○○雜記3冊
    （扣押物編號1-6）。(七)被告涉嫌收受不正利益彙整表及相
    關發票照片1份。認被告涉有上開職務上收受賄賂罪嫌，係
    以：(一)被告坦承於93年、94年農曆春節左右確有出國，及於
    苗栗縣環保局長辦公室內與丙○○有10萬元以上之現金往來
    之事實。(二)證人丙○○、乙○○於偵、審中之證述。(三)被告
    之出入境紀錄1份。(四)扣案之普鉅公司會計帳3冊。(五)扣案之
    乙○○雜記3冊（扣押物編號1-6）為論據。
三、惟按刑事訴訟法第154條第1、2項分別規定：被告未經審判
    證明有罪確定前，推定其為無罪；犯罪事實應依證據認定之
    ，無證據不得認定犯罪事實。刑事訴訟法第301條第1項規定
    ：不能證明被告犯罪，應諭知無罪之判決。最高法院76年台
    上字第4986號判例指出：認定犯罪事實所憑之證據，雖不以
    直接證據為限，間接證據亦包括在內；然而無論直接或間接
    證據，其為訴訟上之證明，須於通常一般之人均不致有所懷
    疑，而得確信其為真實之程度者，始得據為有罪之認定，倘
    其證明尚未達到此一程度，而有合理之懷疑存在時，事實審
    法院復已就其心證上理由予以闡述，敘明其如何無從為有罪
    之確信，因而為無罪之判決，尚不得任意指為違法。另最高
    法院於92年台上字第128號判例亦闡明：刑事訴訟法第161條
    第1項規定：檢察官就被告犯罪事實，應負舉證責任，並指
    出證明之方法。因此，檢察官對於起訴之犯罪事實，應負提
    出證據及說服之實質舉證責任。倘其所提出之證據，不足為
    被告有罪之積極證明，或其指出證明之方法，無從說服法院
    以形成被告有罪之心證，基於無罪推定之原則，自應為被告
    無罪判決之諭知。
四、經查：
  (一)、關於被告被訴上開職務上收受不正利益部分：
      丁○○自90年起至95年5、6月間，曾多次接受丙○○招待
      前往有女陪侍坐檯之臺中市金錢豹酒店飲酒作樂之事實，
      業經證人丙○○於偵、審中證述甚明（他字卷(三)第4、39
      、40頁；原審卷第152、155、156頁），並經證人即金錢
      豹酒店幹部鞏玉華、金錢豹酒店帳務員房子貴、丙○○之
      妻乙○○、與被告及證人丙○○曾經一同前往之友人黃萬
      祥、蔡敏正、徐錦才、江茂宏等人分別就相關情節於偵訊
      中證述屬實，且有晉啟飲料店、德隆視聽、芳鄰餐廳、聯
      膳餐廳、滿意視聽、新象視聽、君悅飲料店之發票多張（
      均係金錢豹酒店請款用所開具之發票）、普鉅公司支票簿
      存根、普鉅公司會記帳3冊（均有支付金錢豹消費之記載
      ）為證，甚至被告於原審審理中亦坦承曾偶遇丙○○而一
      同前往酒店，並接受招待（惟何人招待仍為保留陳述），
      其事實應可認定。但：
   1、最高法院71年台上字第2836號判決指出：貪污治罪條例第
      5條第3款之收受賄賂罪，以他人所交付之物，係本於行賄
      之意思，且關於職務上之行為者，始克當之。同院71年度
      台上字第4011號判決更闡明：貪污治罪條例第5條第3款之
      收受賄賂罪，係指公務員於其職務上之行為，被他人之賄
      賂或不當利益以買通，而雙方相互之間有對價關係之情形
      而言，若他人所交付之財物並非基於行賄意思，則該財物
      即非賄賂，應無收受賄賂之可言。又所謂賄賂固包括假借
      餽贈名義之變相給付在內，唯所謂職務上行為，則仍須公
      務員於其職務範圍內，更有踐履賄求對象之特定行為，始
      與犯罪構成要件相當。故上述被告之行為是否構成職務上
      收受不正利益犯行，仍須視提供招待之丙○○是否有行賄
      之意思，及其提供之招待是否與被告職務上之特定行為有
      對價關係，倘證人丙○○對被告提供酒店消費招待，是為
      攀附討好、維護交情，以為個人或其公司之長遠發展或廣
      泛性之業務方便，參照上述最高法院判決意旨，即難論以
      職務上收受不正利益罪。
   2、關於證人丙○○招待被告至金錢豹酒店消費之目的，依證
      人丙○○於偵訊中所證，是為了良好關係及請款方便（他
      字卷(三)第105頁）。於原審審理中則證稱：是因為朋友情
      誼、維持良好互動關係及長遠發展（原審卷第149、159頁
      ）。惟不論是其偵訊中或審判中之證詞，均未提及其與被
      告間就准予撥款之職務上行為與招待酒店消費之利益間有
      任何明示、暗示之對價關係合意。可見證人丙○○之招待
      目的中關於請款方便部分，僅是證人丙○○自己之主觀希
      望，既未表達出來，更無從據以買通被告之特定職務行為
      。
   3、公訴意旨雖謂：這種事雙方心照不宣，無庸敘明，若非被
      告掌有契約驗收及付款之大權，丙○○何必花大錢招待被
      告？然而，證人丙○○招待被告至酒店消費，既未以明示
      或暗示之方法，使被告瞭解其係為「請款方便」之對價，
      則其亦有可能是為議價續約之方便（90年-94年之揚塵洗
      掃計畫均由丙○○負責之普鉅公司得標，其中90、91、93
      年均採議價續約，詳見他字卷(一)第228頁「揚塵洗掃計畫
      彙整表」）之方便，或是為驗收順利之方便及盡早取得有
      利之環保局採購資訊，種種業務上之便利，不一而足。如
      此做法，依常情及事理而言，並非在於買通公務員之特定
      職務行為，而在於取得被告給予一切職務上之便利與協助
      。惟職務上收受不正利益罪之成立，必須以職務上特定行
      為作為對象，此不唯經上述最高法院判決闡釋甚明，亦為
      該罪之構成要件中「對於職務上之行為」之適當明確解釋
      。如立法者有意對於本案情形加以刑事處罰，則應使用更
      為概括之構成要件要素，如：公務員「因職務關係」收受
      賄賂或不正利益。或者參考公務員服務法第21條第1款之
      規定，而加以入刑化（即公務員對於承辦本機關或所屬機
      關工程，而與其職務有關係者，不得私相借貸，訂定互利
      契約，或享受其他不正利益）。貪污治罪條例第5條第1項
      第3款之職務上收受賄賂或不正利益罪，既未以此形式規
      範，即不能予以類推適用於本案泛予一切職務上便利之收
      受利益行為，否則即與刑法第1條所揭示之罪刑法定主義
      有違。
   4、此外，根據證人丙○○之證詞，其與被告一同去金錢豹酒
      店，並非全由其買單付帳，也曾經由被告付錢（他字卷(三)
      第105頁）。這一點也經過曾與兩人同行之友人即證人蔡
      敏正於偵訊中予以證實（他字卷(三)第95頁）。而被告付帳
      之原因，依照證人丙○○所述，是因為「大家熟了，他不
      好意思」（他字卷(三)第105頁）。如果丙○○招待被告到
      金錢豹酒店消費是對於被告職務上特定行為之對價，則被
      告何須「不好意思」？被告只須將丙○○所賄求之職務上
      特定行為辦好，不就對丙○○有所交代，又何必還要付帳
      回請丙○○？從此一角度看來，丙○○招待被告至金錢豹
      酒店消費，其性質應較接近為個人或其公司長遠發展或廣
      泛性之業務方便所為之攀附討好或維護交情之舉，而難認
      對於被告職務上之特定行為有所賄求。
   5、被告身為苗栗縣環保局長，證人丙○○為得標簽約之廠商
      負責人，被告多次接受丙○○招待前往酒店消費，雖因刑
      事法律之嚴謹構成要件規範而無法加以論罪，但其所為已
      違反公務員服務法之相關規定，而應受懲戒（公務員服務
      法第5、21條參照），非謂被告如此行為即全無法律責任
      ，應附帶在此敘明。
  (二)、關於被告被訴收受賄賂部分：
      檢察官就此部分之起訴事實，固提出被告自己之供述、證
      人丙○○、乙○○於偵、審中之證述，以及相關文件（詳
      如上述「檢察官之舉證」項下第二點）以為舉證，但：
   1、被告雖曾於偵查中多次坦承與證人丙○○之間有金錢借貸
      之往來紀錄，惟其前後供述均係指發生於90年11月29日及
      91年1月29日之兩筆分別為30萬及20萬元之借款（他字卷
      (二)第168、175、176頁；他字卷(三)第17、18頁），此並有
      另案扣押之兩只借據及收據可憑（他字卷(二)第170、171頁
      ）。由此可知，被告自己之供述雖然有提及與丙○○有10
      萬元以上之金錢往來，但與此部分所起訴以借款為名之15
      萬元及10萬元賄款並無關連。
   2、證人丙○○雖於偵、審中均指證被告曾於93及94年農曆春
      節左右以借款為名，分別收受賄款15萬元、10萬元（他字
      卷(三)第38頁、原審卷第159、160頁）；但其於偵訊時即表
      明：該2筆款項是以現金交付，並沒有證人可以證明，至
      於其他證據要去家裡找找看（他字卷(三)第38、39頁）。至
      原審審理中則明確證稱：沒有辦法提供資料證明有交付該
      2筆款項給被告等語（原審卷第150頁）。由此顯見證人丙○○之此部分證詞，並無其他直接確實之佐證，其可否逕
      行採信，實有可疑之處。
   3、檢察官於起訴書中雖又以：(1)證人丙○○對於被告索賄過
      程陳述甚詳；(2)被告確實曾於證人丙○○所述時點出國，
      有其入出境資料（偵卷第224、225頁）可佐等兩項理由，
      認為證人丙○○之證詞並非憑空杜撰，而應可採信。然而
      ，證人丙○○本曾確實經歷被告索賄之其他事實（見上述
      判決有罪部分），且該等事實並非有需特別親身體驗之處
      ，倘證人丙○○有意在原來真實之經歷外，另外添油加醋
      虛偽架構此部分事實，並無困難之處，故實無從僅就其證
      詞之詳細，即推斷其所述可以採信，而仍須有其他證據佐
      證，以免冤抑被告。又被告與證人丙○○兩人本為熟識多
      年之朋友，此為被告與證人丙○○均共同承認之事項，因
      此證人丙○○經由平日之交情，得知其曾於農曆春節出國
      ，並無特別之處，應無從以此認為證人丙○○之上述證詞
      有何確實之佐證。
   4、此外，檢察官所舉證人乙○○於偵、審中之證述、扣案之
      普鉅公司會計帳、乙○○雜記等證據，至多均僅能證明普
      鉅公司有對於苗栗縣環保局人員之交際花銷，但究竟實際
      上如何交際花費，並無從由上述各該證據得知，當然更無
      法推論證人丙○○有交付此部分之2筆賄款。
   5、最後應說明的是，縱使此部分認定被告已經收受了該2 筆
      以借款為名目之款項，也無充分證明其與被告職務上某特
      定行為有對價關係，其情形一如上述職務上收受不正利益
      部分之論述，於此不再贅述。
五、綜上所述，檢察官既然對於起訴之犯罪事實，依法應負提出
    證據及說服之實質舉證責任，然而仔細分析本案此2部分之
    各項證據，並無法說服本院形成有罪之心證，依照前述法律
    規定及判例意旨，各該部分自應為被告無罪判決之諭知。檢
    察官原就此2部分之起訴事實與前述判決有罪部分，以（刑
    法修正前）連續犯之裁判上1罪之關係起訴，但原審審理時
    公訴檢察官，已當庭改以數罪併罰論罪（原審卷第180頁）
    ，自應以公訴檢察官到庭言詞陳述之論罪關係為其論罪立場
    ，從而此2部分應分別為無罪諭知，附帶在此敘明。
、原審法院就被告於職務上行為收受丙○○所交付50萬元支票
    賄賂部分，因認其罪證明確，適用貪污治罪條例第2條前段
    、第5條第1項第3款、第10條第1項、第2項、第17條，洗錢
    防制條例第9條第1項，刑法第2條第1項前段、第11條前段、
    第37條第2項，修正前刑法第55條後段規定，審酌被告身為
    地方政府之一級主管官員，不思潔身自愛，其所為犯行，敗
    壞官箴，嚴重傷害地方政府之廉潔形象，收賄金額達50萬元
    ，且就其犯罪所得尚知以洗錢手法，規避資金流向追查，犯
    罪手段並不單純，犯後矢口否認犯行，經檢察官於偵查中曉
    諭自白減刑之規定（見偵字卷第218頁），仍然心圖僥倖，
    而未坦承認錯，欠缺悔改誠意，應從重量刑，檢察官雖因此
    求刑有期徒刑10年，惟以被告犯罪之規模及金額尚不能與其
    他重大之貪瀆案件相提並論，基於罪刑相當原則，此項求刑
    尚嫌過重等一切情狀，故量處有期徒刑8年6月。另明犯貪
    污治罪條例之罪，宣告有期徒刑以上之刑者，並宣告褫奪公
    權，貪污治罪條例第17條有明文規定。本件被告既經適用貪
    污治罪條例論罪，並處以有期徒刑以上之刑如前，自應宣告
    褫奪公權。故斟酌其全部情形，依刑法第37條第2項之規定
    ，宣告褫奪公權5年。又被告因本件犯行所得財物50萬元，
    應依貪污治罪條例第10條第1、2項規定予以追繳，如全部或
    一部不能追繳時，應以其財產抵償之。又職務上之行為收受
    賄賂罪所侵害之法益，為國家之官箴，交付賄賂之人，並非
    被害人，法律無保護之必要，故法院對於犯該罪之被告，應
    依同條例第10條諭知沒收賄款，不能將該款發還交付賄賂之
    人（最高法院80年度台上字第1546號判決參照）。因此，上
    述追繳之50萬元，自應宣告併為沒收之宣告。至洗錢防制法
    第12條雖亦有關於沒收犯罪所得財物之規定，但依主從不可
    分原則，從刑應適用與主刑相同之法律而為宣告，故本件應
    依貪污治罪條例第10條第1、2項宣告追繳沒收，而無適用洗
    錢防制法第12條規定之餘地。原審法院又以被告其他被訴不
    違背職務收受不正利益及賄賂部分，並查無積極證據足證被
    告有被訴之犯罪，乃均另諭知被告無罪之判決，核其認事用
    法均無違誤，就上開有罪部分之量刑，亦屬妥適，應予維持
    。檢察官上訴意旨認原審法院就被告收受賄賂50萬元部分量
    刑過輕，就其餘被訴不違背職收受不正利益及賄賂部分，認
    原審法院對證據之取捨違背法令；被告上訴意旨否認犯行，
    仍執前詞堅稱該50萬元為借款，並據以指摘原判決不當，均
    無理由，應予駁回。
據上論斷，應依刑事訴訟法第368條，判決如主文。
本案經檢察官甲○○到庭執行職務。
中　　華　　民　　國　　96　　年　　6 　　月　　28　　日
            刑事第六庭    審判長法  官  李　文　雄
                                法  官  張  恩  賜
                                法  官  邱  顯  祥
上列正本證明與原本無異。
如不服本判決應於收受送達後十日內向本院提出上訴書狀，其未
敘述上訴之理由者並得於提起上訴後十日內向本院補提理由書（
均須按他造當事人之人數附繕本）。
                                書記官　陳　桂　芬
中　　華　　民　　國　　96　　年　　6 　　月　　28　　日
